臺灣桃園地方法院民事判決　　　　　　　　　　　　九十二年度訴字第二一○九號
　　原　　　告　乙○
　　被　　　告　甲○○○
　　訴訟代理人　周幸樺律師
右當事人間請求遷讓房屋事件，經本院於民國九十三年七月二十一日言詞辯論終結，
判決如左：
    主      文
原告之訴駁回。
訴訟費用由原告負擔。
    事      實
甲、原告方面：
  一、聲明：被告應將門牌號碼為桃園縣中壢市○○○路○段二三號之平房一棟（下
      稱系爭房屋）返還予原告。
  二、陳述：
    (一)系爭房屋坐落於國有土地上，原為訴外人向錦鐳（榮民）所有，嗣因向錦鐳罹
      病住院，行政院國軍退除役官兵輔導委員會桃園縣聯絡中心（現為行政院國軍
      退除役官兵輔導委員會桃園縣榮民服務處）遂於民國五十八年八月五日發函將
      系爭房屋委託訴外人賴慶發代管。而向錦鐳於住院期間因無錢花用，於六十五
      年十二月十五日、六十七年十二月二十四日先後兩次向同鄉即原告各墊借新臺
      幣（下同）二萬元，共計四萬元，另向錦鐳並於六十八年五月十日書立委託書
      ，將其所有之系爭房屋委託賴慶發全權處理，而賴慶發於六十八年七月二十日
      亦與原告立有切結書，表示若向錦鐳向原告所借之款項無法歸還時，系爭房屋
      即無條件讓渡由原告接管。嗣後賴慶發乃於九十二年十一月六日書立讓渡書，
      將系爭房屋之管理權無條件讓渡予原告。因房屋原所有權人向錦鐳已於六十八
      年十月十六日病故，原告為討回該系爭房屋，乃於九十二年九月十日以存證信
      函請求被告歸還房屋，並兩次向中壢市調解委員會聲請調解，均未獲置理，爰
      依法起訴請求賜判如聲明所示。
    (二)對被告抗辯之陳述：
      賴慶發於代管系爭房屋期間，將之借予訴外人王富春（被告之夫）家人居住使
      用，王富春並於七十年七月二十八日簽立切結書，表示「因本人（王富春）生
      活困難，無房子居住，今承賴慶發菩薩心腸，願將代管榮民向錦鐳所有中壢市
      ○○○路四段二三號一棟暫借與本人居住，今後賴慶發先生如有需要，隨時歸
      還，恐口無憑，特立此據」等語，惟於王富春過世後，其妻即被告仍繼續居住
      其內，原告既經受讓而取得系爭房屋之管理權，自有權請求被告遷讓房屋。
  三、證據：提出王富春出具之切結書一份（本院卷第一一頁），行政院國軍退除役
      官兵輔導委員會桃園縣聯絡中心五十八年八月五日函文及該函所附「向錦鐳房
      租專案委請賴慶發中校接管交接清冊」各一份（本院卷第一二、一三頁），向
      錦鐳出具之借據、委託書各一份（本院卷第一四、一五頁），賴慶發出具之切
      結書、讓渡書各一份（本院卷第一六、一七頁），行政院國軍退除役官兵輔導
      委員會玉里榮民醫院七十九年六月二日書函一份（本院卷一八頁），原告於九
      十二年九月十日、九十三年五月二十一日分別寄予被告之中壢仁美郵局第一０
      一號、第七一號存證信函各一份暨回執二份，調解不成立證明書、被告戶籍謄
      本各一份為證，並請求傳訊證人賴慶發。
乙、被告方面：
  一、聲明：原告之訴駁回。訴訟費用由原告負擔。
  二、陳述：
    (一)原告主張其為系爭房屋之實際管理人而訴請被告返還系爭房屋，惟並未舉證其
      依法取得系爭房屋管理權之事實，況且，被告與先夫王富春雖有借用系爭房屋
      之情，然並非向原告或賴慶發所借，是以兩造之間、被告或先夫王富春與原告
      及賴慶發之間，均無任何使用借貸關係，原告自無權請求被告返還房屋。另原
      告雖提出由被告先夫王富春簽立之切結書，內容記載：王富春係向賴慶發借用
      系爭房屋之情，然被告並不認識原告或賴慶發，且被告之先夫王富春根本不識
      字，故前開切結書絕非由王富春書立。況且，縱認原告主張「王富春向賴慶發
      借用系爭房屋」一情為真，然系爭房屋之使用借貸關係乃存在於賴慶發與被告
      先夫王富春之間，並非存在於兩造之間，則原告起訴請求被告返還房屋，仍為
      無理由。
    (二)依民法第五百五十條前段規定：「委任關係，因當事人一方死亡而消滅」，原
      告既自陳系爭房屋之所有人向錦鐳已於六十八年十月十六日病故，則賴慶發就
      系爭房屋之管理權限，應於向錦鐳死亡時即告消滅。又系爭房屋之權利歸屬，
      於繼承發生時，即應由訴外人向錦鐳之繼承人繼承之；如繼承開始時，繼承人
      之有無不明者，亦應依民法第一千一百七十七條以下之規定辦理，斷無由原告
      及賴慶發二人間私相授權之理。是以，縱認原告所提出由賴慶發出具之切結書
      及讓渡書為真實，然依上開說明，賴慶發之前開讓渡行為於法無據，從而原告
      主張其為系爭房屋之管理人一節，不足採信。
  三、證據：未提出證據。
丙、本院依職權向行政院國軍退除役官兵輔導委員會桃園縣榮民服務處查詢系爭房屋
    目前是否由該會受託管理之情（回函附於本院卷第七四、七五頁）。
    理      由
一、原告主張：系爭房屋原為訴外人向錦鐳（榮民）所有，嗣因向錦鐳罹病住院，行
    政院國軍退除役官兵輔導委員會桃園縣聯絡中心（現為行政院國軍退除役官兵輔
    導委員會桃園縣榮民服務處）遂於五十八年八月五日將系爭房屋委託訴外人賴慶
    發代管，另向錦鐳於住院期間曾向原告借款共計四萬元，其於六十八年五月十日
    並書立委託書，將系爭房屋委託賴慶發全權處理，賴慶發於六十八年七月二十日
    亦與原告立有切結書，表示若向錦鐳前向原告所借款項無法歸還時，系爭房屋即
    無條件讓渡由原告接管，嗣後賴慶發乃於九十二年十一月六日書立讓渡書，將系
    爭房屋之管理權無條件讓渡予原告，而房屋原所有權人向錦鐳已於六十八年十月
    十六日病故，原告既為系爭房屋之管理權人，自得請求被告返還房屋等語。
二、被告則以：原告並未舉證其為系爭房屋之實際管理人，且兩造就系爭房屋並無使
    用借貸關係存在，原告自無權請求被告返還房屋。又依民法第五百五十條前段規
    定：「委任關係，因當事人一方死亡而消滅」，系爭房屋之所有人向錦鐳既已於
    六十八年十月十六日病故，則賴慶發就系爭房屋之管理權限，應於向錦鐳死亡時
    即告消滅。而系爭房屋之權利歸屬，於繼承發生時，依法應由訴外人向錦鐳之繼
    承人繼承之；如繼承開始時，繼承人之有無不明者，亦應依民法第一千一百七十
    七條以下之規定辦理，斷無由原告及賴慶發二人間私相授權之理。是以縱認原告
    所提出由賴慶發出具之切結書及讓渡書為真實，然依上開說明，賴慶發之前開讓
    渡行為於法無據，從而原告主張其為系爭房屋之管理人一節，不足採信等語，資
    為抗辯。
三、系爭房屋原為訴外人向錦鐳（榮民）所有，而向錦鐳已於六十八年十月十六日病
    故，目前被告仍居住於系爭房屋內一情，為兩造所不爭執，並有行政院國軍退除
    役官兵輔導委員會桃園縣榮民服務處九十三年六月三日函文及隨函檢附之向錦鐳
    基本資料各一份（本院卷第七四、七五頁）在卷可憑，足信為真實。
四、原告復主張：向錦鐳已將系爭房屋委由賴慶發全權處理，而因向錦鐳於住院期間
    向原告借款四萬元迄未清償，故嗣後賴慶發已將系爭房屋之管理權讓渡予原告，
    是以原告基於管理權人之地位自得請求被告返還系爭房屋一節，為被告所否認，
    並以前詞置辯，經查：
  (一)系爭房屋之管理權已由向錦鐳委託賴慶發處理一情，有原告所提出由向錦鐳於六
    十八年五月十日出具之委託書影本一紙附卷可憑（見本院卷第一五頁，原本業由
    原告當庭提出經核閱與卷附影本相符後發還），此外，因向錦鐳具有榮民身份，
    故於其罹病住院之五十八年間，行政院國軍退除役官兵輔導委員會桃園縣聯絡中
    心即已將系爭房屋委由賴慶發代管一情，亦有該中心五十八年八月五日函文及該
    函所附「向錦鐳房租專案委請賴慶發中校接管交接清冊」各一份在卷足憑（本院
    卷第一二、一三頁），以上並均業據證人賴慶發到庭證述明確（見本院九十三年
    三月三十一日言詞辯論筆錄），足信為真實。
  (二)按「稱委任者，謂當事人約定，一方委託他方處理事務，他方允為處理之契約」
    ，民法第五百二十八條定有明文。觀諸前開由向錦鐳出具之委託書，乃記載：「
    本人向錦鐳所有坐落中壢市○○○路○段二三號平房一棟，因本人住院，特委託
    賴慶發先生全權處理，恐口無憑，特立此委託書為據」等語，準此，應認向錦鐳
    係委任賴慶發代為管理系爭房屋，向錦鐳與賴慶發間就系爭房屋存有委任管理之
    關係。
  (三)又按，「委任關係，因當事人一方死亡、破產或喪失行為能力而消滅。但契約另
    有訂定，或因委任事務之性質，不能消滅者，不在此限」，民法第五百五十條定
    有明文。如前所述，向錦鐳已於六十八年十月十六日死亡，而向錦鐳出具之委託
    書並未另作約定，且賴慶發所受委任事務之性質亦無不能消滅之情形，則核諸前
    開規定，應認賴慶發就系爭房屋之管理權已於六十八年十月十六日消滅。準此，
    賴慶發自六十八年十月十六日之後，就系爭房屋實際上已無管理權限，則其於九
    十二年十一月六日書立讓渡書，將系爭房屋之管理權無條件讓渡予原告之行為，
    應屬無權之行為，原告無從因而取得系爭房屋之管理權限。是以原告主張：其因
    賴慶發之讓渡而取得系爭房屋之管理權一節，不足憑採。
  (四)原告就系爭房屋既不具合法之管理權，自無從請求被告遷讓系爭房屋，至被告占
    用系爭房屋是否具有合法權源，及系爭房屋之相關權利誰屬（應依民法繼承之相
    關規定處理），已核與本件訴訟無涉，爰不予贅論，附此敘明。
五、綜上所述，原告就系爭房屋並未取得合法之管理權，從而，其主張基於管理權人
    之地位而請求被告返還系爭房屋一節，即屬無據，其訴應予駁回。
據上論結，原告之訴為無理由，依民事訴訟法第七十八條，判決如主文。
中　　　華　　　民　　　國　　九十三　　年　　　八　　　月　　   十　　 日
                                        臺灣桃園地方法院民事第三庭
~B法　　　官　周玉
右為正本係照原本作成
如對本判決上訴須於判決送達後二十日內向本院提出上訴狀
中　　　華　　　民　　　國　　九十三　　年　　　八　　　月　　   十　　 日
~B書　記　官　張簡純靜
